【裁判字號】    97,刑智上易,7
【裁判日期】    970918
【裁判案由】    違反著作權法
【裁判全文】
智慧財產法院刑事判決
                                   97年度刑智上易字第7號
上  訴  人  臺灣板橋地方法院檢察署檢察官
被      告  甲○○
上列上訴人因被告違反著作權法案件，不服臺灣板橋地方法院97
年度簡上字第369 號，中華民國97年6 月20日第一審判決（聲請
簡易判決處刑案號：臺灣板橋地方法院檢察署96年度偵字第9742
、13979 號），提起上訴，本院判決如下：
    主  文
上訴駁回。
    理  由
一、聲請簡易判決處刑意旨略以：被告甲○○預見將提供金融機
    構帳戶與他人使用，可能幫助不詳之人從事犯罪行為，作為
    取得財物或財產上利益之管道，竟仍基於縱該人將其帳戶用
    以從事販賣盜版光碟片行為，亦不違反其本意之幫助犯意，
    於不詳時間，在不詳地點，將其所有斗六西平路郵局帳號00
    000000000000號帳戶之存摺、金融卡及密碼，以不詳之代價
    ，提供給姓名年籍不詳之成年人士或上開成年人士所屬之集
    團使用。而該姓名年籍不詳之成年人士或所屬之犯罪集團明
    知韓劇「天國的階梯完結篇- 天國的樹」、日片「一公升的
    眼淚」及韓劇「愛在哈佛」之視聽著作物，係愛得科技有限
    公司（下稱愛得公司）、銓林科技有限公司（下稱銓林公司
    ）及永峰國際影音有限公司（下稱永峰公司）享有著作財產
    權之視聽著作物，任何人未經上開公司之同意或授權，不得
    在臺灣地區散布或意圖散布而公開陳列或持有侵害該著作財
    產權之重製物，詎該成年人士或其所屬之犯罪集團竟意圖散
    布，於(一)民國95年12月13日，在雅虎奇摩拍賣網站，刊登拍
    賣未經愛得公司授權重製之「天國的階梯完結篇- 天國的樹
    」盜版光碟；(二)95年12月20日，在雅虎奇摩拍賣網站，刊登
    拍賣未經銓林公司授權重製之「一公升的眼淚」盜版光碟；
    (三)96年2 月7 日，在雅虎奇摩拍賣網站，刊登拍賣未經永峰
    公司授權重製之「愛在哈佛」盜版光碟。待有上網瀏灠之不
    特定人下標購買並匯款至甲○○所有之上開斗六西平路郵局
    帳戶後，該成年人士或其所屬之犯罪集團即將上開盜版光碟
    以郵寄之方式寄予得標之人，甲○○即以此方式幫助他人侵
    害上開權利人之著作財產權。因認被告涉犯刑法第30條第1
    項前段、著作權法第91條之1 第3 項前段之幫助明知係侵害
    著作財產權之光碟重製物而散布罪嫌等語。原審將原法院論
    罪科刑簡易判決撤銷，改判諭知被告無罪判決。
二、公訴人上訴意旨略以：被告先於偵查中供稱：伊是將密碼寫
    在提款卡背面等語，嗣復供稱：提款卡密碼是郵局先給伊，
    伊再自行變更，且伊所有提款卡密碼均設定為「******」（
    此部分被告於原簡易案件調查中，嗣又改稱郵局密碼與其他
    金融機構帳戶之密碼均不同）等語。而按諸一般人就金融卡
    密碼之設定，均會設定為自己容易記憶之號碼，且被告既習
    慣將其所有金融卡密碼皆設定為同一號碼，顯見該等密碼之
    數字即為被告所慣用之號碼，其對於該號碼之記憶，應難認
    有遺忘之虞，然被告竟辯稱其係將密碼寫在金融卡上（此部
    分被告偵查中，嗣又改稱係寫在存摺背面），足認被告上開
    所辯，不唯前後齟齬，亦顯與常情不合。又設若將密碼書寫
    於金融卡之背面，係被告為避免遺忘所習慣之行為，理當其
    所有之金融卡均應為此。然經偵查檢察官當庭檢視被告所攜
    帶之合作金庫銀行之提款卡，並未有將密碼書寫於該金融卡
    背面之情形。再被告另辯稱原將郵局帳戶之存摺、提款卡、
    印章同置放於一處云云，此已顯與常情有違。復依被告所辯
    ，伊僅將上開郵局帳戶之存摺影本提供予空中進修學院以領
    取獎學金，則被告又何須將該帳戶之印章及提款卡均一併攜
    出，徒增遺失之風險？此亦與常情不符等語。
三、按犯罪事實應依證據認定之，無證據不得認定犯罪事實；無
    證據能力、未經合法調查之證據，不得作為判斷之依據；不
    能證明被告犯罪或其行為不罰者，應諭知無罪之判決，刑事
    訴訟法第154 條第2 項、第155 條第2 項、第301 條第1 項
    分別定有明文。次按認定不利於被告之事實，須依積極證據
    ，苟積極證據不足為不利於被告事實之認定時，即應為有利
    被告之認定，更不必有何有利之證據，最高法院30年上字第
    816 號判例可資參考。又事實之認定，應憑證據，如未能發
    現相當證據，或證據不足以證明，自不能以推測或擬制之方
    法，為裁判基礎；認定犯罪事實，所憑之證據，雖不以直接
    證據為限，間接證據亦包括在內，然無論直接或間接證據，
    其為訴訟上之證明，須於通常一般之人均不致於有所懷疑，
    而得確信其為真實之程度者，始得據之為有罪之認定，倘其
    證明尚未達到此一程度，而有合理性懷疑之存在時，即無從
    為有罪之認定，此亦有最高法院40年臺上字第86號、76年臺
    上字第4986號判例可資參照。再告訴人之指訴，係以使被告
    受刑事訴追為目的，是以告訴人之指訴為證據方法，除其指
    訴須無瑕疵，且應有查與事實相符之佐證，始得資為判決之
    基礎，亦經最高法院著有52年臺上字第1300號及61年臺上字
    第3099 號 判例可資參照。而所謂無瑕疵，係指被害人所為
    不利被告之陳述，與社會上一般生活經驗或卷存其他客觀事
    實並無矛盾而言；另所謂就其他方面調查認與事實相符，非
    僅以所援用之旁證足以證明被害結果為已足，尤須綜合一切
    積極佐證，除認定被告確為加害人之可能外，在推理上無從
    另為其他合理原因之假設，有一不合於此，即不能以被害人
    之陳述作為論斷之證據。況刑事訴訟法第161 條第1 項亦規
    定，檢察官就被告犯罪事實，應負舉證責任，並指出證明之
    方法，是檢察官對於起訴之犯罪事實，應負提出證據及說服
    之實質舉證責任，倘其所提出之證據，不足為被告有罪之積
    極證明，或其指出證明之方法，無從說服法院以形成被告有
    罪之心證，基於無罪推定之原則，自應為被告無罪判決之諭
    知，亦經最高法院著有92年臺上字第128 號判例可資參照。
四、本案公訴人認被告涉犯上開犯行無非係以：上開犯罪事實，
    業據告訴代理人乙○○、丙○○於警詢時指述明確，復有斗
    六西平路郵局帳號00000000000000號帳戶之開戶基本資料、
    交易明細紀錄、雅虎奇摩拍賣網站列印資料及自動櫃員機匯
    款單據各1 份附卷可稽。又衡諸常情，一般人均知，持有帳
    戶之金融卡並知悉金融卡之密碼後，即可利用金融卡任意自
    帳戶提領現款，故一般人均會將金融卡與密碼分別存放，以
    防止同時遺失而遭盜領之風險，被告竟將該銀行帳戶之存摺
    、金融卡及密碼置於同一處，已與常情有違；且依被告辯稱
    ：約在93、94年間學校通知伊可領獎學金，伊就帶著存摺到
    便利商店影印存摺封面，當時印章、提款卡都有帶出去，因
    為伊是放在一起，後來就遺失了，而且伊只有將存摺影本交
    給學校等語，是被告若僅需要影印存摺封面，又何需將其印
    章及提款卡均一併攜出，徒增遺失之風險，顯與常理有違。
    次查，依一般社會常情，欲使用金融卡領取款項者，須於金
    融機構所設置之自動櫃員機上依指令操作，並輸入正確之密
    碼，方可順利領得款項，由此可見，如非帳戶所有人同意、
    授權而告知金融卡密碼等情況，單純持有金融卡之人，欲隨
    機輸入號碼而領取款項之機會，以現今磁條或晶片金融卡至
    少4 位或6 位以上密碼之設計，不法之人任意輸入號碼而與
    正確之密碼相符者，機率微乎其微；而本件被告先於偵查中
    供稱：伊是將密碼寫在提款卡背面等語，惟被告復供稱：提
    款卡密碼是郵局先給伊，伊再自行變更，且伊所有提款卡密
    碼均設定為「******」等語，則觀之一般人對於金融卡密碼
    之設定，均會設定為自己容易記憶之號碼，且被告既習慣將
    其所有金融卡密碼皆設定為同一號碼，顯見該等密碼之數字
    即為被告所慣用之號碼，其對於該號碼之記憶，應難認有遺
    忘之虞，然被告竟辯稱其係將密碼寫在金融卡上，足認被告
    上開所辯顯與常情不合；且於偵查中經當庭檢視被告所攜帶
    之合作金庫銀行之提款卡，亦未將密碼書寫於該金融卡背面
    ，故若將密碼書寫於金融卡之背面係被告為避免遺忘所習慣
    之行為，理當其所有之金融卡均應為此，故被告所辯係將密
    碼書寫於金融卡背面之詞，顯不可採。況且帳戶遭人利用成
    為幫助犯罪工具之案例層出不窮，並經新聞媒體多次報導，
    以被告具有正常心智之成年人，豈有不知上情之理，從而，
    被告以前詞辯稱，顯與常情不合，應認被告自始即有將上開
    郵局之存摺、金融卡及提款密碼等物供他人使用之意甚明等
    為論據。
五、經查：
(一)、韓劇「天國的階梯完結篇- 天國的樹」、日片「一公升的眼
    淚」及韓劇「愛在哈佛」之視聽著作物，係愛得公司、銓林
    公司及永峰公司享有著作財產權之視聽著作物，任何人未經
    上開公司之同意或授權，不得在臺灣地區散布或意圖散布而
    公開陳列或持有侵害該著作財產權之重製物，此部分兩造並
    無爭執。
(二)、告訴人愛得公司、銓林公司、永峰公司之告訴狀均僅告訴在
    雅虎奇摩拍賣網站刊登拍賣帳戶gochung-2003之拍賣人（見
    96年度偵字第9742號卷第21至23頁、96年度偵字第13979 號
    卷第13至14頁、第45至46頁），而據雅虎國際資訊股份有限
    公司查覆拍賣帳戶gochung-2003之申請人係戊○○（見同上
    揭偵字第9742號卷第51至54頁），被告稱其與戊○○並不認
    識，亦未提供帳戶供其使用，前訴外人昌偉股份有限公司就
    上開帳戶未經其同意拍賣重製之韓劇「火花遊戲」亦利用被
    告之上開帳戶而提出告訴，經台灣台中地方法院檢察署檢察
    官以96年度偵字第10881 號對被告甲○○為不起訴處分（戊
    ○○另簽分偵辦），認為被告並非拍賣人，亦查無證據足以
    證明被告與戊○○有犯意聯絡等情，有不起訴處分書可稽（
    見同上揭偵字第9742號卷第77至79頁）。
(三)、證人即被告同學丁○○於原審證稱：「（你在何時看到我拷
    貝存摺影本？）期中考後看到；（班上的班代是否有告訴我
    們獎學金是用郵局轉帳？）有，有宣布；（我是否曾在班上
    講過我一定要拿到獎學金？）有」等語（見原審卷第48至50
    頁97年6 月6 日審判筆錄）；另參酌被告原就讀學校國立台
    中技術學院附設空中進修學院註冊組出具之證明亦敘明該校
    一般作業上建議提供郵局帳號作為匯入款項之用（見原審卷
    第21頁）。故被告稱曾以該帳戶作為匯入學業成績優良獎助
    金之用，應堪採信。
(四)、公訴人所稱被告將該郵局帳戶之存摺、金融卡置於同一處，
    將密碼寫在金融卡上，又將其印章及提款卡均一併攜出，徒
    增遺失之風險，均與常理有違等情，而認被告涉犯上開罪嫌
    ，僅係推論而已。而觀媒體報導亦有民眾為防遺忘金融卡、
    密碼無法自提款機提款，甚或輸入密碼錯誤三次致金融卡被
    提款機吃掉，而將存摺、金融卡置於同一處，將密碼寫在金
    融卡上，而遺失致被冒領存款者。故尚不能因被告稱其將存
    摺、金融卡置於同一處，將密碼寫在金融卡上一併遺失，即
    遽認其所辯不實，係其提供帳戶予他人犯罪使用。況被告甲
    ○○長期擔任會計，有工作收入，生活穩定，於工作之餘自
    92年9 月起至95年6 月間進修就讀國立台中技術學院附設空
    中進修學院二年制企業管理科，三學年成績均優良，94 學
    年第1 學期成績為全班第一名，獲學校頒發獎助學金新台幣
    1500元，有該校97年1 月7 日中技空院註字第0970000157
    號函檢附歷年成績表、獎助學金名冊可稽（見台灣板橋地方
    法院96年度簡字第5411號卷第41至43頁），被告並以上開郵
    局帳戶作為學校匯入獎助學金之用，且被告之前亦無任何前
    科，有其前科表附卷可參，堪稱素行良好，應不至於無端提
    供帳戶供他人犯罪使用。
六、綜上所述，並無積極證據可資證明被告有提供上開帳戶供他
    人拍賣重製光碟著作犯罪使用，是被告所辯其僅係作為請領
    獎學金無將該帳戶交付他人使用等語，當非虛妄，堪可採信
    ，難以遽論被告有幫助違反著作權法之犯行，其犯罪尚屬不
    能證明，自應為無罪之諭知。原審因此撤銷原法院簡易判決
    並依通常程序自為第一審判決，改判諭知被告無罪之判決，
    經核尚無違誤。公訴人猶執上開理由指稱被告有幫助違反著
    作權法之罪嫌云云，上訴指摘原判決不當，核無理由，應予
    駁回。
據上論斷，應依刑事訴訟法第368條，判決如主文。
本案經檢察官呂文忠到庭執行職務。
中    華    民    國    97    年    9     月    18    日
                    智慧財產法院第二庭
                          審判長法  官  陳  國  成
                                法  官  蔡  惠  如
                                法  官  陳  忠  行
以上正本證明與原本無異。
不得再上訴。
中    華    民    國    97    年    9     月    19    日
                                書記官  蔡  錦  輝


司法院資訊處製作；財團法人民間司法改革基金會備份。
